ACORDAO-COMPLETO-2594089

ACÓRDÃO 1105/2023 ATA 21/2023 - PLENÁRIO

Vistos, relatados e discutidos estes autos de proposta de fiscalização encaminhada pela Secretaria de Controle Externo de Governança, Inovação e Transformação Digital do Estado (SecexEstado) , na modalidade Operacional.
Acordam os Ministros do Tribunal de Contas da União, reunidos em sessão do Plenário, diante das razões expostas pelo Relator, em:
9.1. autorizar a realização da fiscalização integrante do PROTEGE-TI 2023, na modalidade proposta, com o objetivo de avaliar a gestão de riscos dos órgãos auditados no contexto do vetor de ataque phishing;
9.2. orientar a Segecex, por meio da SecexEstado e da AudTI, a:
9.2.1. assegurar a obtenção de anuência expressa de autoridade competente dos órgãos auditados, prévia à realização de procedimentos de auditoria que envolvam a simulação de ataques ou a exploração de possíveis vulnerabilidades de controles administrativos, técnicos e organizacionais;
9.2.2. assegurar que a realização de tais procedimentos seja acompanhada por servidor da área de TI da organização auditada, previamente designado para tanto por autoridade competente;
9.2.3. submeter à análise do Relator as propostas de ações de capacitação e disseminação de conhecimento após a execução da presente fiscalização, quando da elaboração do respectivo relatório;
9.3. restituir os autos à Segecex/SecexEstado para as providências necessárias.

ADMINISTRATIVO. 6291-Ataques de Phishing (2023)

não há.

3. Interessados/Responsáveis:
3.1. Interessado: Identidade preservada (art. 55, caput, da Lei n. 8.443/1992).
3.2. Responsável: Identidade preservada (art. 55, caput, da Lei n. 8.443/1992).

13.1. Ministros presentes: Bruno Dantas (Presidente), Walton Alencar Rodrigues, Benjamin Zymler, Augusto Nardes, Aroldo Cedraz (Relator), Vital do Rêgo, Jorge Oliveira, Antonio Anastasia e Jhonatan de Jesus.
13.2. Ministros-Substitutos presentes: Augusto Sherman Cavalcanti, Marcos Bemquerer Costa e Weder de Oliveira.

AROLDO CEDRAZ

Adoto, como Relatório, o conteúdo da Proposta de peça 4, de autoria da Unidade de Auditoria Especializada em Tecnologia da Informação (AudTI) , com os ajustes de forma pertinentes. Dada a natureza sensível do tema, foram suprimidas informações cuja divulgação ostensiva poderia gerar riscos à realização do trabalho ou às próprias organizações auditadas.
Breve descrição
2. A fiscalização do tipo auditoria operacional consiste em avaliar a gestão de riscos dos órgãos auditados no contexto do vetor de ataque phishing, com ênfase em analisar se os controles administrativos, técnicos e de conscientização estão de acordo com as melhores práticas internacionalmente aceitas.
3. A fiscalização é uma das fiscalizações que será consolidada no PROTEGE-TI 2023 (TC Processo 008.018/2023-5) , cujo objetivo é contribuir para a redução de riscos no path de ataque de ransomware. 
Motivação da Auditoria
Problema ou Risco
Devido aos agentes de ameaças enviarem e-mail maliciosos para organizações vulneráveis a ataques de phishing, poderão ocorrer ataques bem-sucedidos (roubo de credenciais, vazamento de informações pessoais e instalação de malware no computados da vítima) , o que poderá levar à maior suscetibilidade de ransomware na organização, e impactar na interrupção dos serviços críticos, na imagem da organização e na perda de dados sensíveis.
5. Um ataque de phishing é uma tentativa de induzir a vítima a compartilhar informações ou realizar uma ação que lhes dê acesso às suas contas, ao seu computador ou até mesmo à sua rede. O agente de ameaça tenta convencer a vítima a clicar em um link que leva a um site falso que imita um site real (landing page) . O site falso geralmente solicita dados confidenciais ou instala um código malicioso (malware) no computador da vítima para roubar informações.
6. Ataques de engenharia social do tipo phishing podem ser muito bem-sucedidos contra usuários sem treinamento adequado em Segurança da Informação (SI) , uma vez que apelam para fatores emocionais como autoridade, medo e senso de recompensa. Esse risco aumenta consideravelmente quando as configurações dos servidores de e-mail são inadequadas, pois não fazem a filtragem adequada de e-mail contendo phishing.
7. O objetivo final do ataque é o invasor usar essas informações para sequestrar as credenciais do usuário e, assim, ter acesso à rede da organização - o que é conhecido como foothold. Além disso, existe o risco de vazamento de informações pessoais sensíveis.
8. Um agente de ameaça que tenha sucesso em um ataque de phishing e roube as credenciais de um usuário de uma organização pública pode ter acesso a uma variedade de informações e recursos dentro dessa organização. Dependendo do nível de acesso do usuário comprometido, é possível que o agente de ameaça ganhe acesso a sistemas críticos, impactando na prestação de serviços aos cidadãos.
9. Este risco está relacionado com tema 112 - Segurança da Informação e Segurança Cibernética do Lista de Alto Risco (LAR) do TCU.
Oportunidade 
Levantamento de Controles Críticos realizado pelo TCU em 2020 apontou que 57,8% das organizações da Administração Pública Federal (APF) não mantêm controle contínuo de treinamento de Segurança da Informação, em que pese as boas práticas advertirem que a conscientização do usuário - juntamente com políticas administrativas e controles técnicos nos servidores de webmail - são as melhores maneiras de se proteger de ataques de engenharia social.
10. Ataques de phishing partem da premissa de que o elo mais fraco em cibersegurança são as pessoas. Para diminuir a suscetibilidade a esses ataques na APF, seria esperado que as organizações públicas conscientizassem seus usuários sobre ataques cibernéticos. Contudo, não é isso que ocorre. A realidade demonstra que a Administração Pública Federal é um alvo fácil para ataques dessa natureza, tendo em vista o resultado do Levantamento de Controles Críticos que apontou que 57,8% das organizações da APF não mantêm controle contínuo de treinamento de Segurança da Informação, em que pese as boas práticas advertirem que a conscientização do usuário - juntamente com políticas administrativas e controles técnicos nos servidores de webmail - são as melhores maneiras de se proteger de ataques de engenharia social, conforme será detalhado adiante.
Materialidade
Os valores envolvidos na segurança digital de organizações da APF estão ligados ao valor da informação que estão sob sua guarda.
11. Os valores envolvidos na segurança digital de organizações da APF estão ligados ao valor da informação que estão sob sua guarda e que podem perder a confidencialidade, integridade e disponibilidade ante um ataque cibernético ou contra a segurança da informação, sendo, portanto, potencialmente todo o orçamento federal. Por exemplo, o acesso não autorizado a ativos de informação permite que adversários mal-intencionados executem operações fraudulentas (desvio de recursos) , e o universo de transferência é o montante disponível para execução da política gerida pelo sistema comprometido.
Relevância
Em 2022, o Brasil foi o 2º maior país alvo de ataques de ransomware do mundo, sendo que a perda de credenciais e ataques de phishing foram os dois principais vetores que levaram a incidentes de vazamento/perda de dados em 2022 no mundo.
12. O entendimento da relevância do phishing no cenário da segurança da informação nacional e internacional perpassa necessariamente o seu papel dentro de um ataque maior: o ransomware. O termo deriva da junção vocábulo inglês ransom - que significa resgate - e malware, que é uma definição geral para códigos maliciosos. A ideia principal do atacante é conseguir acesso indevido aos dados da organização a fim de criptografá-los, tornando-os indisponíveis, e exigir um resgate financeiro (geralmente em criptomoedas) para fornecer a chave de acesso aos dados criptografados.
13. Em 2022, o Brasil foi o 2º maior país alvo de ataques de ransomware do mundo, ficando atrás somente dos Estados Unidos, sendo a vítima preferencial na América Latina. Além disso, a mídia especializada também reporta que, no ano passado, quase metade dos ataques de ransomware (46%) foi bem-sucedido no Brasil.
14. É nesse cenário que o phishing assume o seu protagonismo como a principal forma de ataque de engenharia social da atualidade: sendo ferramenta que permite o atacante ingressar (foothold) na rede da organização.
15. Nesse sentido, a perda de credenciais e ataques de phishing foram os dois principais vetores que levaram a incidentes de vazamento/perda de dados em 2022 no mundo. Ainda, o phishing apresenta números crescentes no Brasil e foi o número um no ranking de crimes cibernéticos nos EUA, segundo relatório da FBI.
Benefício esperado (por stakeholder "cliente") 
16. Após proferida decisão desta Corte de Contas, serão realizadas duas capacitações à distância no estilo MOOC (Massive Open Online Courses - Cursos Online, Abertos e Massivos) :
16.1. Para todos os gestores de Segurança da Informação e auditores internos do setor público (2ª e 3ª linhas de defesa) , com objetivo de transferir o conhecimento adquirido na auditoria sobre como gerenciar riscos no contexto do vetor de ataque phishing.
16.2. Para todos os usuários dos sistemas de informação da Administração Pública, como objetivo de prepará-los para atuar de forma efetiva como uma linha de defesa contra phishing, prevenindo, detectando e reportando adequadamente indícios deste tipo de ataque.
17. Essas capacitações são necessárias para alcançar alguns dos benefícios a seguir.
Nas 3 organizações diretamente auditadas: suporte da alta administração para uma cultura de SI, especialmente ao assumir para si os riscos da matéria; usuários das organizações auditadas mais conscientes e protegidos; aperfeiçoamento do programa de conscientização do usuário das organizações auditadas, que será avaliado segundo as melhores práticas; melhoria das configurações do servidor de email, diante da análise dos controles técnicos implementados; redução do risco de spear phishing - modalidade do ataque que se utiliza de e-mails direcionados a pessoas específicas.
Organizações Públicas: incentivo para que a alta administração tome para si a gerência dos riscos de SI, em especial os do contexto de ataques de phishing, e para que adote as três linhas de defesa, a partir do relatório da auditoria; compartilhamento do conhecimento das melhores práticas de configuração de e-mail e organização de campanhas de conscientização do usuário, a partir de evento voltado para os gestores de SI; compartilhamento do conhecimento sobre como se proteger de ataques de phishing na qualidade de usuário, a partir de evento voltado para todos os usuários da administração pública.
Organizações da Sociedade Civil: mesmo benefício descrito para as organizações públicas, pois a ação de capacitação no estilo MOOC também será divulgada para iniciativa privada.
Órgãos responsáveis pela normatização da segurança da informação e cibernética no âmbito dos Poderes (SGD, CNJ, CNMP etc.) : indução da implementação de medidas de segurança e controles adequados para lidar com riscos decorrentes de ataques de phishing, após tomarem conhecimento das informações da fiscalização.
Alinhamento estratégico
18. Esta ação alinha-se a estratégia da AudTI da seguinte forma:
18.1. Risco mapeado: Aumento do número de ataques cibernéticos com consequente diminuição da confiança no ambiente digital e outros danos decorrentes dos ataques o que impacta a aceleração da transformação digital do país.
18.2. Objetivo: Fortalecer o gerenciamento de riscos de segurança da informação e cibernética do país.
18.3. Resultado-Chave: KR 1.2 - Em um ano, obter resultado de avaliações de 80% dos gestores participantes dos eventos de difusão de conhecimento no sentido de que as ações de controle contribuem para que as organizações aperfeiçoem a gestão de riscos de Segurança da Informação e Segurança Cibernética.
Avaliação que será realizada
23. O objeto da auditoria são controles existentes nas organizações selecionadas para mitigar riscos de ataques de engenharia social, em especial phishing.
37. Não é escopo desta fiscalização tudo o que não foi declarado no escopo, em especial:
37.1. Atestar se a organização está segura ou não contra-ataques de phishing;
37.2. Avaliar os controles objetos dessa auditoria em fornecedores que compõem a supply chain das organizações;
37.3. Demais controles técnicos que não digam respeito ao phishing no webmail.
Classificação da informação
47. A presente fiscalização está enquadrada na hipótese de sigilo prevista no art. 23, VII, da Lei 12.527/2011, uma vez que a possível identificação de vulnerabilidades nos controles relacionados a phishing põem em risco a segurança das organizações auditadas.
48. Sendo assim, a equipe de auditoria adotará rito seguro (procedimentos de segurança adicionais) no recebimento, envio e tratamento das informações, a fim de se mitigar o risco de vazamento de informações sensíveis. Dessa forma, não só o processo no e-TCU e suas peças, mas todo o trabalho dos auditores envolvidos, seja na confecção de papéis de trabalho, seja na organização e condução de reuniões com os gestores, serão calcados pelos princípios do menor privilégio e da estrita necessidade, atendendo os requisitos de confiabilidade e controle de acesso da informação.
49. Ademais, para que as organizações auditadas não saibam, por meio da visualização de peças no e-TCU, quem são as outras organizações que também estão participando da fiscalização, propõe-se a criação de processos sigilosos separados para cada uma das três organizações fiscalizadas, e um processo público para a disponibilização das informações consolidadas que não forem sensíveis.
50. Por fim, os dados eventualmente utilizados em eventos relacionados à auditoria serão todos anonimizados, assim como não serão fornecidas informações que possam, ainda que indiretamente, facilitar a identificação dos órgãos envolvidos (ex. número exato de usuários da organização ou sua área de atuação) .
É o relatório.

não há

Não atuou.

PROPOSTA DE FISCALIZAÇÃO. MODALIDADE OPERACIONAL. PROTEGE-TI 2023. ATAQUES DE PHISHING. AUTORIZAÇÃO. ORIENTAÇÕES.

ADMINISTRATIVO (ADM)

Unidade de Auditoria Especializada em Tecnologia da Informação (AudTI).

Trago à apreciação deste Colegiado proposta de fiscalização, na modalidade Operacional, encaminhada pela Secretaria de Controle Externo de Governança, Inovação e Transformação Digital do Estado (SecexEstado) , que tem por objetivo em avaliar a gestão de riscos dos órgãos auditados no contexto do vetor de ataque phishing, com ênfase em analisar se os controles administrativos, técnicos e de conscientização estão de acordo com as melhores práticas internacionalmente aceitas.
2.	Trata-se de uma das fiscalizações integrantes do PROTEGE-TI 2023 (TC Processo 008.018/2023-5) , que será conduzida pela Unidade de Auditoria Especializada em Tecnologia da Informação (AudTI) .
3.	Esclareço que alguns detalhes constantes da proposta, em especial aqueles que informam sobre os entes públicos e os aspectos técnicos e organizacionais que compõem o escopo do trabalho, foram omitidos no relatório precedente devido à necessidade de assegurar o sigilo de informações que poderiam colocar em risco a realização da ação de controle, e até mesmo a própria segurança cibernética das instituições fiscalizadas.
4.	Feita essa ressalva, observo que os autos foram instruídos com as informações necessárias à avaliação por parte deste Colegiado e destaco que a proposta está em conformidade com as orientações contidas na Resolução-TCU 308/2019 c/c a Portaria-Segecex 14/2014, além de estar alinhada ao Plano Estratégico do TCU 2023-2028, à Estratégia de Fiscalização do TCU em Segurança da Informação e Proteção de dados 2022-2025, aprovada pelo Acórdão 1768/2022-TCU-Plenário, de Relatoria do Ministro Vital do Rêgo, e à abordagem sistêmica prevista no âmbito do PROTEGE-TI.
***
5.	A exemplo do que fiz em meu voto no citado TC Processo 008.018/2023-5, destaco a perspectiva inovadora do trabalho, que busca identificar vulnerabilidades e sugerir medidas preventivas com base na visão do atacante, no que se convencionou chamar de segurança ofensiva.
6.	Reitero, outrossim, que o aumento da complexidade técnica dos procedimentos a serem executados, bem como a criticidade dos ativos envolvidos, demanda a adoção de cuidados redobrados por parte da equipe.
7.	Nesse sentido, a proposta de Acórdão que trago à apreciação do Plenário traz orientações específicas a respeito do assunto, a serem observadas pela unidade técnica quando do planejamento e da execução da presente fiscalização, de modo a assegurar a plena ciência e anuência das autoridades competentes nos órgãos auditados em relação aos procedimentos a serem executados.
***
8.	Registro, ainda, que a proposta da AudTI solicita autorização para organizar ações de capacitação à distância no estilo MOOC (Massive Open Online Courses - Cursos Online, Abertos e Massivos) , abrangendo gestores de Segurança da Informação, auditores internos do setor público e usuários de sistemas da Administração Pública Federal, com possibilidade de alcance até mesmo de organizações da iniciativa privada.
9.	Sem dúvida, a disseminação do conhecimento acerca do tema é aspecto fundamental do trabalho, de modo a ampliar o alcance da atuação pedagógica desta Corte, e o TCU certamente reúne condições técnicas e institucionais para exercer o relevante papel de indutor da evolução do setor público nesse tema, assim como tem feito nos últimos anos em relação à transformação digital e ao uso de análise de dados.
10.	Por outro lado, entendo que a estratégia a ser adotada para tal fim carece de maior amadurecimento, em especial diante das dificuldades impostas pela amplitude do alcance pretendido e da constatação de que já existe, atualmente, curso à distância intitulado "Mundo Conectado - Manual de Sobrevivência", oferecido pelo Instituto Serzedello Corrêa em parceria com a Escola Virtual de Governo da ENAP (disponível em https://www.escolavirtual.gov.br/curso/252) , cujo conteúdo aborda, entre outros aspectos, a prevenção contra ataques de phishing e engenharia social.
11.	Por esse motivo, e considerando ainda a necessidade de que os resultados da presente fiscalização sejam avaliados por este Relator e pelo Colegiado antes que as ações de capacitação e disseminação venham a ser autorizadas, entendo que propostas nesse sentido deverão ser refinadas pela AudTI ao longo do trabalho e apresentadas quando da elaboração do relatório final.
***
	Ante o exposto, entendo que a proposta de fiscalização em tela está em condições de ser autorizada, com os ajustes pontuais e as orientações complementares que acabo de apresentar, e VOTO por que este Tribunal adote a deliberação que ora submeto à consideração deste Colegiado.
TCU, Sala das Sessões, em 31 de maio de 2023.
AROLDO CEDRAZ 
Relator